【裁判字號】    95,訴,4499
【裁判日期】    970128
【裁判案由】    損害賠償
【裁判全文】
臺灣臺北地方法院民事判決              95年度訴字第4499號
原      告  乙○○
訴訟代理人  邱群傑律師
複  代理人  許卓敏律師
            賴志凱律師
被      告  丁○○
            甲○○
共      同
訴訟代理人  李師榮律師
複  代理人  張英郎律師
上列當事人間請求損害賠償事件，本院於民國97年1月14日言詞
辯論終結，判決如下：
    主      文
被告應連帶給付原告新臺幣柒拾萬元，及自民國九十五年四月二
十六日起至清償日止，按年息百分之五計算之利息。
原告其餘之訴駁回。
訴訟費用由被告連帶負擔三分之一，餘由原告負擔。
本判決第一項於原告以新臺幣貳拾肆萬元供擔保後，得假執行；
但被告如以新臺幣柒拾萬元預供擔保，得免為假執行。
原告其餘假執行之聲請駁回。
    事實及理由
一原告原主張其委任被告丁○○所經營之聯華代書事務所辦理不
  動產所有權簽約及移轉登記手續，惟丁○○擅將上開事務交由
  被告甲○○辦理，致其損失已付之定金新臺幣（下同）142萬
  元，及轉售不動產予訴外人丙○○之差額70萬元，請求被告連
  帶給付新臺幣212萬元，及自起訴狀繕本送達翌日起至清償日
  止，按年息5％計算之利息，嗣因其遭判決賠償丙○○10萬元
  違約金，改為如聲明所示之請求，被告雖為不同意之陳述（見
  本院卷第195頁）。惟按訴狀送達後，原告不得將原訴變更或
  追加他訴，但請求之基礎事實同一及擴張或減縮應受判決事項
  之聲明者，不在此限，民事訴訟法第255條第1項第2、3款定有
  明文。而所謂請求之基礎事實同一，係指變更或追加之訴與原
  訴之主要爭點有其共同性，各請求所主張之利益在社會生活上
  可認係屬同一或關連之紛爭，而就原請求之訴訟及證據資料，
  於繼續審理時，在相當程度範圍內具有同一性或一體性，得期
  待於後請求之審理予以利用，俾先後兩請求得在同一程序中一
  併解決，避免重複審理者（最高法院90年度台抗字第287號裁
  定意旨參照）。本件原告請求之金額雖有不同，惟所陳述者均
  為同一委任丁○○處理事務之事實，兩造復提供丙○○審理之
  訴訟資料以供本院參酌，原告提出之證據資料自得相互援用，
  應認其基礎事實同一，其所為追加應予准許。
二原告主張：伊與自稱陳萬發之人（下稱陳萬發）談妥以780萬
  元買受訴外人黃陸珠所有門牌編號臺北市○○路271巷1號2樓
  之房屋及其基地應有部分（下稱系爭房地）後，委託丁○○經
  營之聯華代書事務所辦理簽約、繳納稅捐、移轉登記等事宜，
  丁○○未徵得伊之同意，逕交由所僱用卻未具地政士資格之甲○○辦理。民國95年3月8日早上，黃陸珠及代理人陳萬發來電
  表示急需用款希以現金支付頭期款，經徵詢甲○○意見後，伊
  即於當日下午2時攜現款前往聯華代書事務所。詎甲○○疏於
  核對陳萬發提出之所有權狀正本、陳萬發及黃陸珠兩人身分證
  、戶籍謄本、印鑑章、印鑑證明書及黃陸珠授權書，逕完成「
  不動產買賣契約書」簽約手續，並當場由伊交付142萬元予陳
  萬發。隔日，伊因系爭房地已以850萬元轉售與丙○○，復與
  丙○○至聯華代書事務所，於丙○○質疑權狀無共同使用部分
  記載時，甲○○亦未謹慎處理，丙○○以為手續完成，因而交
  付陳至成簽發面額58萬元之支票乙紙予甲○○支付土地增值稅
  款。嗣95年3月28日，丁○○代為之所有權移轉登記申請案件
  竟遭臺北市中山地政事務所以證件係偽造（變造）為由駁回，
  伊始知陳萬發交予甲○○審核無誤之前揭文件均為偽造或變造
  。丁○○所為明顯違反地政士法第17條及第18條規定，甲○○
  亦應負民法第184條第1項前段之損害賠償責任，丁○○為僱用
  人，併應依民法第188條、民法第544條、第224條及地政士法
  第26條規定賠償原告所受損害222萬元（即已付頭期款142萬元
  、70萬元預期轉售差額及另訴判決原告賠償丙○○10萬元違約
  金）。為此起訴，並聲明：被告應連帶給付222萬元，及其
  中212萬元自起訴狀繕本送達翌日起，其中10萬元自97年1月14
  日所提民事辯論意旨(二)狀繕本送達翌日起，均至清償日止，按
  年息5％計算之利息。願供擔保，請准宣告假執行。
三被告辯稱：原告與陳萬發議妥系爭房地價格後，始於95年3月8
  日一同攜帶簽約過戶文件至聯華聯合代書事務所辦理系爭房地
  所有權移轉登記手續，當場既未詢問所有權狀、印鑑證明及身
  分證影本之真偽，並由甲○○收受陳萬發交付之各項文件，自
  難謂協助處理簽約事宜之甲○○有何疏失。至原告究採用現金
  或支票支付系爭房地之價金，乃買賣雙方之約定，與辦理移轉
  登記手續之代書無關，縱使於詢問甲○○後交付現金，亦與受
  任之注意義務無涉。另依原告僅收取代撰契約1,000元，代辦
  移轉登記手續12,000元，洵難令負擔偌大之賠償金額。又丙○○何以於短期間內即知悉系爭房地出售，並已看完房屋現況，
  甚於95年3月9日與原告簽訂買賣契約，伊與原告不無共謀詐害
  被告之利益之嫌？伊與原告間之買賣契約顯有重大疏失，自不
  得要求被告賠償轉售系爭房地之差價。再依常理，買賣雙方應
  已先行確認權利人之真正與價格，且原告曾從事不動產經紀業
  務，如今發生陳萬發提出之文件均有偽（變）造之嫌，原告就
  此實有疏失，自應減免被告之賠償責任。並聲明：原告之訴
  駁回。如受不利判決，願供擔保，請准宣告免為假執行。
四本件不爭執之事實：
  (一)原告委託丁○○辦理簽訂系爭房地簽約及所有權移轉登記事
    務，於95年3月8日與自稱黃陸珠代理人之陳萬發簽訂不動產
    買賣契約，約定價金780萬元，原告當場交付142萬元予陳萬
    發（見本院卷第9至17頁）。
  (二)原告翌日將系爭房地以850萬元轉售予丙○○，仍委由丁○○辦理，95年3月9日晚上偕同丙○○至聯華代書事務所，由
    甲○○辦理系爭房地買賣契約之簽約事宜，丙○○並當場交
    付陳全成所簽發面額58萬元之支票予甲○○，用以支付土地
    增值稅（見本院卷第18至25頁），另交付陳全成簽發之面額
    140萬元及2萬元支票各乙紙予原告。
  (三)甲○○備妥系爭房地移轉登記予丙○○之各項資料及申請表
    格後，由丁○○以買賣雙方代理人名義提出申請（見本院卷
    第74至95頁），惟臺北市中山地政事務所於95年3月28日以
    前開移轉登記出賣人文件係偽（變）造為由駁回移轉登記申
    請（見本院卷第26至34頁）。
  (四)丙○○嗣對原告提起行使偽造變造私文書及詐欺罪嫌之刑事
    告訴，經臺灣臺北地方法院檢察署檢察官以95年度偵字第
    19461號處分不起訴確定（見本院卷第123至125頁）。
五本件之爭點及本院之判斷：
  (一)丁○○未徵得原告同意即將前開事務交由甲○○辦理，此行
    為與原告所主張之損害間有無因果關係？丁○○應否依地政
    士法第26條及民法第544條規定負損害賠償責任？
    按「地政士應自己處理受託事務。但經委託人同意、另有習
    慣或有不得已之事由者，得將業務委由其他地政士辦理。」
    「地政士受託辦理各項業務，不得有不正當行為或違反業務
    上應盡之義務。地政士違反前項規定，致委託人或其他利害
    關係人受有損害時，應負賠償責任。」「受任人因處理委任
    事務有過失，或因逾越權限之行為所生之損害，對於受任人
    應負賠償之責」地政士法第17條、第26條及民法第544條雖
    有明文。惟按損害賠償之債，以有損害之發生及有責任原因
    之事實，並二者之間，有相當因果關係為成立要件（最高法
    院48年台上字第481號判例意旨參照）。又所謂相當因果關
    係，係指無此事實，雖不必生此結果，但有此事實，按諸一
    般情形，通常均可能發生此結果者而言。又所謂能預見，係
    指依客觀情形有可能預見，並非指行為人主觀上確有預見，
    最高法院95年度台上字第1959號判決亦闡釋甚詳。經查：丁○○未徵得原告同意，即將系爭房地簽約及所有權移轉登記
    等事務交由非地政士之甲○○辦理，雖為不爭之情，然本件
    乃原告自己與陳萬發議妥系爭房地買賣條件而委任丁○○辦
    理相關手續，受任人無不信賴買受人業為所有權暨出賣人證
    明文件之初步審核，故於與本件相似之買賣不動產簽約及所
    有權移轉登記事務之情形下，不論交由何人辦理，通常不致
    發生遭人詐騙及無法完成所有權移轉登記之結果。況且本件
    係自稱陳萬發之人故意提供偽（變）造之身分證件、所有權
    狀及印鑑證明，原告或甲○○或丁○○客觀上均不致預見出
    賣人有此行為。因此，即使丁○○將前開事務交由甲○○辦
    理，仍難認此等行為與原告所述之損害間存有何等之因果關
    係，自無以違反地政士法第17條規定之情即令丁○○依地政
    士法第26條及民法第544條規定負擔損害賠償責任。
  (二)甲○○因執行職務而負責處理系爭房地簽約及所有權移轉登
    記事務，是否善盡審查當事人提供文件之義務？應否負擔侵
    權行為損害賠償責任？原告所受損害及被告應負之損害賠償
    責任範圍？
  1.地政士法第22條第1項前段雖規定「地政士為不動產契約或
    協議之簽證時，應查明簽訂人之身分為真正」，然依地政士
    法施行細則第19條規定，地政士須先向開業登記之主管機關
    申請簽證人登記，並繳交簽證保證金。準此，如為地政士簽
    證之契約事件，地政士將會收取較高額之報酬。本件原告既
    不否認系爭房地簽約費用僅由買賣雙方各支付1,000元費用
    ，由此可見丁○○關於系爭房地買賣契約事務之委任，應僅
    為地政士法第16條第6款之「代理撰擬不動產契約或協議事
    項」，故此部分無地政士法第22條第1項前段之適用。
  2.原告陳稱其損失已付142萬元定金及預期出售系爭房地予丙○○之差額利益70萬元云云，依地政士法第26條、民法第54
    4條、第184條第1項及第188條規定請求被告連帶賠償云云。
    惟查：
  (1)依地政士法第18條規定：「地政士於受託辦理業務時，應查
    明委託人確為登記標的物之權利人或權利關係人，並確實核
    對其身分後，始得接受委託。」，丁○○受託辦理系爭房地
    所有權移轉登記事務，有此項審核義務。究為實質或形式審
    核，兩造雖有爭執，但觀諸陳萬發所交之文件，戶籍謄本上
    之住址竟為「臺北縣三重市○○里○○鄰○○路○段105巷20號
    『3F』」（見本院卷第27頁），印鑑證明出具機關竟為「台
    北『市』三重市戶政事務所」（見本院卷第28、87頁），此
    一般人均可發現之錯誤；又72年10月22日發狀之土地及建物
    所有權狀應為直式直書之人工繕寫舊式權狀，然陳萬發卻提
    出直式橫書電腦列印之新式權狀（見本院卷第88、89頁及第
    191頁臺北市中山地政事務所96年12月18日北市中地一字第0
    9631937200號函），以甲○○自稱高職畢業即在聯華代書事
    務所任職，起初是打工，正式員工六年，本件所有權移轉登
    記申請之資料由伊整理等語而言（見本院卷第168頁反面及
    第169頁），伊申辦所有權移轉登記事項及接觸過之所有權
    狀、戶籍謄本暨印鑑證明等資料不計其數，衡情應有辨識真
    偽之能力，但伊卻陳稱核對身分證背面配偶欄，次核對土地
    建物登記謄本與權狀內容，再核對印鑑章與印鑑證明印模是
    否相符等等（見本院卷第168頁反面），顯然疏忽審核前開
    異常之點。而甲○○有不能注意情事，既未見舉證，伊未盡
    善良管理人注意義務，足堪認定。又伊為丁○○受僱人，依
    民法第224條規定：「債務人之代理人或使用人，關於債之
    履行有故意或過失時，債務人應與自己之故意或過失，負同
    一責任。」，應認丁○○就此事務之處理亦有過失。
  (2)被害人得依民法第184條第1項前段規定而為請求，固無疑義
    ，惟查：
    依原告所述有買受系爭房地及予以轉售真意等語，應認14
      2萬元定金乃其本於買賣而為之交付，係屬陳萬發詐欺所
      受之損害，尚難逕謂係甲○○前開行為所致之實際損害。
      雖原告陳稱其係徵詢甲○○意見後始交付現金，甲○○應
      負過失之責云云。但定金之交付方式，乃原告應陳萬發之
      要求，不論甲○○為如何之建議，亦為原告基於自由意思
      而為之決定。又原告已稱其與陳萬發洽談買賣時，陳萬發
      即要求較高額之現金，雙方之買賣價格因而降低等語（見
      本院卷第167頁反面），故支付現金或匯款，均為原告所
      預期，自無由咎責於甲○○或丁○○。
    至轉售系爭房地所失70萬元之預期利益部分，被告雖否認
      轉售之真實性，並辯稱伊等不無共謀詐害被告利益之嫌云
      云。但丙○○於95年3月9日晚上簽約之際，已請友人陳全
      成簽發面額58萬元、2萬元及140萬元支票充作定金，其中
      58 萬元確經由甲○○用以支付系爭房地移轉所需之土地
      增值稅，既為不爭之情，倘係無買賣系爭房地之實，衡情
      即無支付定金以致迄今無法取回58萬元稅款之必要。且按
      當事人主張有利於己之事實，應負舉證責任（民事訴訟法
      第277條規定參照），被告既未進一步舉證以實其說，自
      非能逕依被告臆測之詞即認原告以850萬元轉售系爭房地
      之情為不實。
    從而，原告因甲○○未善盡把關之責，實際所受損害應為
      系爭房地所有權及轉售系爭房地之70萬元預期利益，甲○○就此負有侵權行為損害賠償之責。
  (3)末按「地政士受託辦理各項業務，不得有不正當行為或違反
    業務上應盡之義務。地政士違反前項規定，致委託人或其他
    利害關係人受有損害時，應負賠償責任。」「受任人因處理
    委任事務有過失，或因逾越權限之行為所生之損害，對於受
    任人應負賠償之責」「受僱人因執行職務，不法侵害他人之
    權利者，由僱用人與行為人連帶負損害賠償責任。」地政士
    法第26條、民法第544條及第188條第1項前段定有明文。經
    查：
    甲○○處理事務確有過失，業違反地政士法第18條規定及
      委任意旨，丁○○應負同一責任，除應依地政士法第26條
      及民法第544條規定賠償70萬元，又因僱用甲○○，併應
      依民法第188條第1項前段規定，負僱用人之責。
    原告雖又主張其無法移轉系爭房地所有權予丙○○，業經
      本院判決給付10萬元違約金予丙○○，被告應賠付同等金
      額，並提出本院95年度訴字第9768號民事判決影本為證（
      見本院卷第204至217頁）。然損害賠償之範圍，應以被害
      人實際所受損害為衡，此損害賠償事件甫經判決，既未確
      定，尚無實際受損可言，此項請求即非法所許。
  (三)本件有無過失相抵之適用？
    按民法第217條第1項規定，損害之發生或擴大，被害人與有
    過失者，法院得減輕賠償金額或免除之。此項規定之適用，
    原不以侵權行為之法定損害賠償請求權為限，即契約所定之
    損害賠償，除有反對之特約外，於計算賠償金額時亦難謂無
    其適用。惟此所謂被害人與有過失，須被害人之行為助成損
    害之發生或擴大，就結果之發生為共同原因之一，行為與結
    果有相當因果關係，始足當之。被告雖稱原告曾從事不動產
    經紀業，應有審核不動產買賣相關資料之經驗與能力，逕以
    低於市價行情甚多之價金買受系爭不動產，並率爾交付現金
    142萬元予陳萬發，縱有損害，就損害之發生亦有過失云云
    。經查：我國不動產登記未採取強制地政士代理制度，原告
    本可自行辦理本件有關之事務，於被告強調原告有不動產買
    賣及所有權移轉之經驗或能力情況下，更得自行處理，然其
    已委任丁○○辦理系爭房地代理撰寫契約及所有權移轉登記
    事務，無非信任專業之地政士，丁○○當然有履行地政士法
    第18條規定之義務，實無以原告未詳盡審查之理由置辯。況
    且，縱使原告未審查陳萬發所提文件，如甲○○善盡義務，
    仍可避免本事件之發生，原告之不作為顯與轉售利益損害之
    發生無關，被告此項抗辯於法自有未合，礙難准許。
六從而，原告起訴請求被告連帶給付70萬元，及自起訴狀繕本送
  達翌日即95年4月26日起至清償日止，按年息5％計算之利息，
  為有理由，應予准許；逾此部分，則無理由，應予駁回。
七原告勝訴部分，兩造均陳明願供擔保，請准宣告假執行或免為
  假執行，經核並無不合，茲酌定相當擔保金額准許之；至其餘
  假執行之聲請，則因其餘之訴已經駁回，自失所附麗，併駁回
  之。
八本件事證已臻明確，兩造其餘攻擊與防禦方法均與判決結果不
  生影響，不再一一論述，附此敘明。
九訴訟費用負擔之依據：民事訴訟法第79條、第85條第2項。
中    華    民    國    97    年    1     月    28    日
                  民事第六庭    法  官  許純芳
以上正本係照原本作成
如對本判決上訴，須於判決送達後20日內向本院提出上訴狀。
中    華    民    國    97    年    1     月    30    日
                                書記官  潘惠梅


司法院資訊處製作；財團法人民間司法改革基金會備份。
